ACORDAO-COMPLETO-2546976

ACÓRDÃO 4608/2022 ATA 28/2022 - PRIMEIRA CÂMARA

VISTOS, relatados e discutidos estes autos de embargos de declaração opostos por Contato Serviços de Conservação e Manutenção contra o Acórdão 3687/2022-TCU-Primeira Câmara.
ACORDAM os Ministros do Tribunal de Contas da União, reunidos em sessão da 1ª Câmara, ante as razões expostas pelo Relator e com fundamento nos artigos 32, inciso II, e 34 da Lei 8443/1992, em:
9.1. conhecer dos embargos de declaração para, no mérito, rejeitá-los;
9.2. dar ciência desta deliberação ao embargante.

Embargos de declaração em representação

Primeira Câmara

Distrito Sanitário Especial Indígena Tipo I - Vale do Javari.

3. Interessados/Responsáveis/Recorrentes:
3.1. Recorrente: Contato Serviços de Conservação e Manutenção Eireli (04.768.594/0001-36)..

13.1. Ministros presentes: Benjamin Zymler (na Presidência), Walton Alencar Rodrigues (Relator), Vital do Rêgo e Jorge Oliveira.
13.2. Ministros-Substitutos presentes: Augusto Sherman Cavalcanti e Weder de Oliveira.

WALTON ALENCAR RODRIGUES

Ministro Walton Alencar Rodrigues.

Em análise, embargos de declaração opostos por Contato Serviços de Conservação e Manutenção contra o Acórdão 3687/2022-TCU-Primeira Câmara, nos seguintes termos: 
III - DA OMISSÃO CONSTATADA EM SEDE DE ACÓRDÃO - NECESSIDADE DE ENFRENTAMENTO DOS PEDIDOS 
Com a devida vênia, observa-se no julgado a omissão acerca do pedido de manutenção da primeira decisão exarada pelo Pregoeiro no âmbito do Pregão Eletrônico nº 02/2022 - Dsei Javari, que consagrou a Embargante vencedora do certame. 
Desta forma, há de se verificar que o respeitável Acórdão nada mencionou sobre o pedido da Embargante, embora a decisão emenda pela ínclita Turma julgadora tenha reconhecido pela sua procedência: 
9.1. Conhecer da representação, satisfeitos os requisitos de admissibilidade estabelecidos no artigo 113, § 1º, da Lei 8.666/1993, c/c o artigo 237, inciso VII e parágrafo único, do Regimento Interno/TCU, e no artigo 103, § 1º, da Resolução - TCU 259/2014, para, no mérito, considerá-la procedente;
Dessa forma, surge a necessidade de reforma do Acórdão Nº 3687/2022 - TCU, posto que não foram apreciados todos os pontos relevantes abordados na Representação. 
É certo que restou provado no transcurso processual que a Embargante fora ilegalmente desclassificada do certame, de forma que a melhor alternativa, em respeito ao Direito, seria o retorno ao primeiro ato do Pregoeiro, quando declarou a Embargante vencedora, para em seguida, homologar e adjudicar a proposta apresentada, vez que esta fora reconhecida como a melhor proposta para execução do contrato. 
Por estas razões, requer respeitosamente a modificação para a inclusão da explicação de tal demanda no respeitoso Acórdão, sanando o erro no que tange à omissão apontada, esclarecendo o motivo pelo qual, não enfrentou o pedido de retorno do ato que declarou a Embargante vencedora do PE nº 02/2022 - Dsei Javari, nos termos supracitados, assim como os tangentes à Embargos de Declaração. 
IV - DA CONTRADIÇÃO - INSEGURANÇA JURÍDICA - DECISÃO CONFLITANTE
Cumpre-nos assinalar ainda, com a devida vênia, quanto à contrariedade evidenciada no Acórdão ora debatido. Em sede de voto do Exmo Relator, houve o reconhecimento de que os atos do Órgão não só justificavam a ilegalidade da desclassificação, como também seria necessária a anulação do certame, haja vista as irregularidades perpetradas.
Como medida, ainda na fase de análise, o Eminente Relator cogitou sobre a possibilidade de retorno do certame a fase de análise de propostas:
Nesse sentido, os Ilustríssimos Ministros, acompanhando o Ilmo Relator Walton Alencar, reconheceram pela procedência da Representação, ou seja, reconheceram a ilegalidade na desclassificação da Embargante, bem como as irregularidades perpetradas no âmbito no Pregão Eletrônico Nº 02/2022, formulando a seguinte ementa:
 (...) 
Todavia, observa-se que solução atribuída ao inconcesso tanto pelo Relator, quanto pelos Ilustres Ministros se apresentam contrária ao reconhecimento das ilegalidades cometidas pelo Órgão promotor, observar-se que os julgadores seguiram pela linha do arquivamento do feito - 9.3. Encaminhar cópia deste Acórdão ao representante e ao Distrito Sanitário Especial Indígena - Vale do Javari; 9.4. Arquivar o processo - quando em momento oportuno se cogitou o retorno à fase de análise de propostas. 
Assim, tem-se claramente a presença da contrariedade na decisão proferida, pois é evidente que durante todo o processo foi reconhecida a ilegalidade, no entanto, sem resolução efetiva do mérito
Não obstante, cumpre informar que o retorno da fase de análise de propostas de forma alguma impactará de forma negativamente ao Erário, vez processo encontra-se suspenso, conforme informado pelo próprio Órgão:
 (...) 
Inclusive, também foi informado pelo Órgão licitador que a empresa anterior continua prestando o serviço até que a próxima empresa vencedora do Pregão nº 02/2022 inicie a execução.
Portanto, novamente vislumbra-se contrariedade na decisão, ao mencionar que haverá danos negativos no retorno à fase de análise de propostas, sendo o que processo licitatório encontra-se suspenso, sem qualquer prejuízo às partes. 
Desta feita, atribuir como única medida a cientificação ao Órgão, com o consequente arquivamento do processo, é ir de encontro com a própria análise do caso, com o voto que reconhece a ilegalidades, e contra os princípios da Administração Pública. 
Não se pode olvidar que no Direito, é primordial que a tutela jurisdicional seja prestada de forma clara e completa, sem omissão, obscuridade ou contradição, para que assim seja alcançado o fim a que se destina.
Por derradeiro, a nítida presença de contradição na decisão, ora combatida, prejudica a real e correta análise do direito pleiteado pela Embargante no âmbito do PE nº 02/2022, posto que prejudica diretamente princípios Constitucionais como o da ampla defesa e do contraditório, podendo trazer prejuízos inestimáveis ao Erário.
Assim, ante todo o exposto, requer respeitosamente, que seja revisto o Acórdão embargado de forma que seja sanada a contrariedade identificada, para o correto deslinde da Representação, ao seu fim que seja declarada as ilegalidades cometidas no âmbito do PE nº 02/2022, a fim de determinar o retorno do Certame a fase que declarou a Embargante vencedora, por apresentar a melhor proposta, para posterior adjudicação e homologação do ato. 
V - DA SÍNTESE DOS EMBARGOS
Em suma, ante a demanda ora intentada visa esclarecer os seguintes pontos: 
1. A omissão conquanto a ausência da análise do pedido da Embargante acerca do pedido de manutenção da primeira decisão exarada pelo Pregoeiro no âmbito do Pregão Eletrônico nº 02/2022 - Dsei Javari, que consagrou a Embargante vencedora do certame; 
2. A contrariedade vislumbrada em sede de Acórdão, que embora hajam os Julgadores reconhecido pela ilegalidade no ato do Pregoeiro que ensejou a desclassificação da Embargante, bem como os outros vícios presentes no processo, procederam com o arquivamento do feito aduzindo que o retorno a fase de análise da proposta ensejaria prejuízos, contudo o processo administrativo encontra-se suspenso, logo, não houve qualquer resolução prática e efetiva ao processo
VI - DO EFEITO MODIFICATIVO
A existência de vícios na sentença, quais sejam, omissão, obscuridade ou erro material, inviabilizam a sua correta conclusão. Nesse contexto, a atribuição de efeitos infringentes aos embargos de declaração é possível, pois visa corrigir premissas equivocadas no julgamento, bem como nos casos em que, sanados os vícios surja como consequência necessária a alteração da decisão, com expressa previsão legal, nos termos do § 7º do Regimento interno:
 (...) 
Note-se que no caso em tela faz-se necessário que os Nobres Ministros supram a existência do vício acima apontado, vez que inviabilizam a correta compreensão da sentença, e como consequência deverá atribuir seus efeitos modificativos. Sobre o assunto, a jurisprudência do Egrégio Tribunal manifesta-se no seguinte sentido:
 (...) 
Dessa maneira, requer, respeitosamente, que Vossa Excelência receba os presentes Embargos de Declaração corrigindo, a omissão e contradição constatada em sede de Acórdão, conferindo respeitosos efeitos infringentes
Ex Positis, requer, respeitosamente:
a) Quer sejam os presentes Embargos de Declaração conhecidos, pois são tempestivos, úteis e adequados aos fins que se destinam; 
b) A intimação da Embargada para, querendo, apresentar manifestação aos embargos no prazo legal; 
c) Que seja sanada a omissão, esclarecendo os motivos pelos quais não orou especificamente os pedidos relevantes na Representação intentada, nos termos supracitados. Bem como, seja a decisão reformada, a fim de determinar o retorno do Certame a fase que declarou a Embargante vencedora, por apresentar a melhor proposta, para posterior homologação e adjudicação do ato, considerando que está suspenso até a presente data; 
d) Que seja sanada a contradição constatada na decisão embargada, atribuindo-lhes efeitos infringentes no sentido de revisar a decisão que reconheceu procedente a Representação, mas com efeito determinou seu arquivamento, sem determinar nenhum outro ato, a fim de afastar a insegurança jurídica.

João Lucas Pantoja Vieira (9982/OAB-AM).

Não atuou.

REPRESENTAÇÃO. PREGÃO. CONTRATAÇÃO DE SERVIÇOS DE TÉCNICOS DE SUPRIMENTOS II. DESCLASSIFICAÇÃO DE PROPOSTA COM REMUNERAÇÃO PROPORCIONAL À JORNADA DE TRABALHO. ILEGALIDADE. FALTA DE CLAREZA DOS DOCUMENTOS RELATIVOS AO CERTAME. POTENCIAL DANO AO ERÁRIO DE VALOR REDUZIDO. PROCEDÊNCIA. CIÊNCIA DA IRREGULARIDADE. ARQUIVAMENTO. EMBARGOS DE DECLARAÇÃO. CONHECIMENTO REJEIÇÃO.

REPRESENTAÇÃO (REPR)

Secretaria de Controle Externo de Aquisições Logísticas (Selog).

Em análise, embargos de declaração opostos por Contato Serviços de Conservação e Manutenção contra o Acórdão 3687/2022-TCU-Primeira Câmara.
Em representação, a embargante alegou ilegalidade de sua desclassificação no Pregão Eletrônico nº 02/2022 do Distrito Sanitário Especial Indígena - Vale do Javari, para contratação de empresa especializada na prestação de Serviços de Técnicos de Suprimentos II.
A embargante alega omissão quanto ao não enfrentamento de seu pedido para retorno do pregão à fase que a declarou vencedora, bem como contradição consistente no arquivamento do feito frente à procedência da representação.
Conheço dos embargos por preencher os requisitos previstos nos artigos 32 e 34 da Lei 8.443/1992.
Quanto ao mérito, não procedem a omissão e a contradição alegadas.
O voto que fundamentou a decisão recorrida registrou que as irregularidades verificadas motivariam a anulação do certame, mas, considerando o diminuto potencial de dano ao Erário e os custos e impactos da elaboração de novo certame, propugnou por apenas dar ciência da ilegalidade ao jurisdicionado.
Assim, claramente restou afastada a possibilidade de retorno do pregão às fases anteriores.
A contradição que se combate, via embargos de declaração, é aquela presente entre os fundamentos e a parte dispositiva da decisão. 
No presente caso, o acórdão proferido está em perfeita harmonia com o voto que o fundamentou, pois ficaram devidamente registradas as razões para não anular o certame, apesar das irregularidades verificadas.
Assim, rejeito os embargos opostos por Contato Serviços de Conservação e Manutenção e voto para que o Tribunal adote a minuta de acórdão que submeto ao Colegiado.
TCU, Sala das Sessões, em 16 de agosto de 2022.
WALTON ALENCAR RODRIGUES 
Relator